行  政  法  院  判  決                          八十八年度判字第二○六六號
    原      告  柏岱企業有限公司
    代  表  人  甲○○
    被      告  財政部關稅總局
右當事人間因進口貨物核定稅則號別事件，原告不服行政院中華民國八十六年十二月
二十二日台八十六訴字第五○九五九號再訴願決定，提起行政訴訟。本院判決如左︰
    主  文
原告之訴駁回。
    事  實
緣原告委託宏益報關有限公司於民國八十五年四、五月間向財政部基隆關稅局（下稱
基隆關稅局）申報自印尼進口INDONESIAN COMPOSITE FANCY FLOORING 五批，報單號
碼：八十五年三月二十六日進口，同年四月五日申報之ＡＷ＼八五＼一六九一＼○○
三四號；八十五年四月二十三日進口，八十五年五月四日申報之ＡＷ＼八五＼二三三
九＼○○一五號及ＡＷ＼八五＼二三三九＼○○一六號與八十五年五月六日申報ＡＷ
＼八五＼二三三九＼○○一四號；八十五年四月二十六日進口，八十五年四月二十七
日之ＡＷ＼八五＼二四四二＼○一五八號，均報列行為時海關進口稅則（下稱稅則）
第四四一八．三○．○○號，互惠稅率百分之二．五，經該局改列稅則第四四一二．
一二．二○號，按互惠稅率百分之二十課徵關稅。原告分別向基隆關稅局聲明異議，
經該局加具意見報請被告併案評定異議駁回，原告乃循序提起行政訴訟。茲摘兩造
訴辯意旨於次：
原告起訴意旨略謂︰依訴願法第二十二條規定，訴願決定書應附具理由。本件再訴願
決定書形式上雖有理由欄，惟觀其實質內容，未針對原告主張一一加以說明，僅抄載
原評定及原決定理由，再以「經核並無不妥」六字全盤否定原告之陳述，形同實質未
具理由，違反依法行政原則，罔顧再訴願設置目的，官官相護，漠視人民權利。查原
告自八十年即陸續自印尼進口與本案完全相同之「拼花地板」，而此種貨物主管機關
均認屬於稅則四四一八．三○．○○號，稅率二‧五課稅，原告對此早已產生信賴
。惟被告在毫無預警情況下，於八十三年七、八月份起突將上開行之有年貨品課稅標
準逕自改為依四四一二．一一．二○號或四四一二．一二．二○號，按稅率二○課
徵關稅，稅率增加八倍，非但違背依法行政，且濫用公權力，有違信賴保護原則，傷
害原告企業生存權益。況相同貨品，經原告向行政院提起再訴願，該院八十五訴字第
○三九○三號再訴願決定將原決定及原評定均撤銷。財政部對相同貨品之訴願案亦曾
以台財訴字第八五○○六五五四三號訴願決定將原處分撤銷。基隆關稅局五堵分局亦
曾接受原告之異議，改依四四一八．三○．○○號稅則依二．五稅率課稅（八十四
年十一月十一日進口報單號碼ＡＷ＼八四＼六九一六＼○○一○號）。相同之ＣＩ免
審免驗案件，財政部前後審理欠一貫，經原告提起再訴願，因該部未提出合理說明何
以處理原則不一，經行政院八十六訴字第四七四三七號再訴願決定將訴願決定撤銷，
亦顯現主管機關對原告進口貨品判斷標準不一之草率行逕，其處分前後顯欠一貫，違
反依法行政原則。鈞院八十五年度判字第九七八號判決亦指出「進口貨品經海關改列
適用稅率較高之稅則，如屬長期進口之貨品，而突然變更稅則號列，應敘明變更之標
準及以前未發覺情形，否則難昭信服，被告改變稅則課稅，尚非有據，而一再訴願決
定及原處分均撤銷。」今被告突然改變並提高稅率，參之上開判決，顯欠依據。財政
部及行政院對原告之相同貨品為駁回訴願及再訴願之決定，不但令原告無所適從，對
行政機關之行政判斷標準不能甘服，更顯現本件行政處分明顯違背法令。原告進口之
「拼花地板」與四四一二節之貨品特徵並不相同，被告及一再訴願機關均未深入探究
系爭貨品之組合及製作程序，徒以表面觀察，任意認係柳桉木三夾板貼皮，四週有榫
槽（凹凸槽）之貼面合板加工複合地板，更誣指實到貨物屬貼面合板加工複合地板板
條，以合板為材料，經貼面塗裝、製舌槽榫等加工後製成。忽略原告進口之拼花地板
，係由四片長短交錯拼花而成之拼花地板直接供地板使用，非以單板貼面，屬拼花地
板無誤，與稅則四四一八．三○．○○號之特徵相同。國際商品統一分類制度註解（
下稱Ｈ．Ｓ註解）第四四一二節雖有：「另外本節之產品可能加工成第四四○九節所
述之形式」惟此乃輔助觀察條件，大前題必須是四四一二節之貨品始能配合該外加之
註解加以觀察，若非四四一二節之貨品，雖加工成第四四○九節之形式，亦不能依四
四一二節加以課稅，此乃邏輯推理上所必然。本件進口之拼花地板並非為四四一二節
之合板，縱曾加工如四四○九節之形式，亦非四四一二節所稱之合板，不應依四四一
二節加以課稅。被告、財政部及行政院竟以本件加工之形式，進而反推原告進口拼花
地板應屬四四一二節加以課稅，其認事用法及審理過程顯有違法。另須再強調者，若
依Ｈ．Ｓ註解第五五五頁指出下列各項不包括於本節（四四一二節），其中（ｂ）項
鑲空格子木材崁板及組合拼花地板或瓦包括組合在一層或多層木材之支撐物上之拼花
木條者，本件原告進口者明顯係專供地板使用之拼花地板，其特徵顯係屬於四四一二
節之（ｂ）項拼花地板，被告昧於事實，稱係貼面合板加工複合地板板條，再將非屬
四四一二節之拼花地板硬由其加工形式反推為四四一二節，進而排除不包括於四四一
二節之（ｂ）項不加以適用，故意曲解原告進口貨品於稅則分類之歸屬，再違法處分
，影響原告之權益甚鉅。次查依關稅法第五條之一規定，以ＣＩ免審免驗放行者，並
非全無審查即無條件放行，係「先行徵稅驗放」，仍須「檢驗」，合於被告所設條件
方能放行。其條件相當嚴格，並經各關稅分局審查始放行，程序上已經海關審查程序
，合於一切條件始放行讓原告取貨。原告進口所陳報之稅目係四四一八．三○．○○
號，綜觀關稅法及其施行細則暨稅則與Ｈ．Ｓ註解，該稅目無明文規定於報關申請時
應載明厚度一公厘以上，且縱於形式上須申報加註貨品厚度，原告未加註，理應通不
過ＣＩ審查，今原告已通過被告之審核，顯然厚度之記載非必要條件。被告現以「報
關時未申報貼面層厚度」為唯一理由指該貨品實質為四四一二節貨品，顯不合依法行
政原則。被告何能在無何查證之下，即憑主觀認定其課徵關稅行為正確？財政部知該
理由並不合法，故訴願決定強以原告申報貨名規格係「COMPOSITE PLOORING」，指稱
應依四四一二．一一．二○號課稅。惟進口貨品報關品名，固應與實際來貨相配合，
但同一貨品並非只有一品名，且原告所申報貨品之品名，非全係「 COMPOSITE
PLOORING」，其中ＡＷ＼八五＼二四四二＼○一五八號報單，係申報「 INDONESIAN
PLAYWOOD PANEL PARQUET」，更明確指出係拼花地板。若品名如此重要，被告為處分
時何以未提出？而申報既有不同，何不參照原告申報之稅則號別，認全部應屬拼花地
板。又貨品名稱可能因時、因地、因人而有不同之詮釋，財政部既自認被告未取樣，
該部依何證據認原告報單ＡＷ＼八五＼二四四二＼○一五八號所申報之貨名取巧，未
見說明，再訴願決定亦未提具體理由，卻以「本案雖未經查驗取樣，惟基隆關稅局於
書面審核時，發現來貨與再訴願人前批來貨（報單ＡＡ＼八四＼四九六八＼○○○二
號）業經查驗取樣者加以比對，確認系爭來貨為柳桉合板加工地板無訛．．．」但本
件係於八十五年四、五月間進口，行政院以八十四年進口所取樣品為處分依據，其採
證認事用法即有違誤。況原告於八十四年進口之貨品，亦曾經關稅局採原告異議意見
而認依稅則四四一八．三○．○○號稅目課稅，再訴願決定理由，顯係欲加之罪，有
違「罪疑惟輕」原則。實則原告所申報之貨品名目雖有不同，但所指均係同一貨品，
即稅則四四一八．三○．○○號之拼花地板。Ｈ．Ｓ註解準則一：「類、章及分章之
標題，僅為便於查考而設，其分類之核定，應依照『各節所列之名稱』及有關類或章
註為之，此等節或註內未另行規定者，依照後各準則規定辦理。」規定，四四一二．
一一．二○節明定為「加工合板類」，完全未論及拼花地板類，四四一八．三○．○
○節則明白標示為「拼花地板」，原告進口之貨品，依其名稱、用途、材質，均可明
確認定係專供地板使用之「拼花地板」，應屬四四一八．三○．○○稅號，行政機關
不能以主觀好惡，超越此準則自為判斷。退而言之，被告如認四四一二與四四一八兩
節規定有所重疊，亦應依準則三（甲）規定「有特別規定之節優先於一般規定之節適
用」，四四一二節明確標明為「合板、單板貼面板及類似積材」，因該節之合板用途
廣，不限於地板，而四四一八．三○節明確定名為「拼花地板」，即明確特定限於地
板用途，故四四一八．三○節理當優先適用。系爭貨品歸屬問題，財政部曾函請我駐
比利時代表處向世界海關組織關稅合作理事會（ＷＣＯ）查詢結果，我駐比利時代表
處八十四年三月三十一日比利字第一一○七號函指出，類似案件宜驗明用途並洽請
出口海關提供分類意見，設若仍有歧見，可請提Ｈ．Ｓ委員會討論，且「拼花地板木
條厚度以適宜及實用為宜」，並無須硬性訂定標準。該處八十四年六月六日比利字
第三四八號更指出：「．．．該貨如為可直接使用之地板成品，則以歸列稅則第四四
一八．九○號相關號列項下為宜。」被告既透過財政部函請ＷＣＯ表示意見，竟棄而
不用，不但影響國內進口商權益，亦顯示原處分違背法令。再訴願決定所引財政部相
關函件係指岱偉實業股份有限公司（下稱岱偉公司）進口之拼花銘木地板，非指原告
所進口之拼花地板，兩者是否完全相同，如貼面層之厚度、使用之材質是否相同？上
開函詢，原告及相關廠商均不知情，未得主管機關告知，且世界海關組織於Ｈ．Ｓ會
議中已獲救相同結論乙節，為何與前揭比利時代表處公文內容大不相同？實則該結論
僅指出：敦請委員會訂出產品分類意見及指示本案（指岱偉公司案）是否有更進一步
處理。未如再訴願決定所稱已獲致相同結論。退萬步言，本件稅率歸屬既有爭議，Ｈ
．Ｓ會議遲於八十五年十一月間始獲初步建議，我政府若欲遵守，更應依法定程序公
告，使百姓有所遵從，且依法律不溯既往原則，亦應從八十六年以後進口之貨品始有
統一適用。末按稅則依關稅法第三條後段規定，應經立法程序制定公布，其法律上位
階與立法院公布之法律相同，且稅則關係人民之權利義務，依中央法規標準法第五條
規定應以法律定之，縱可依命令下達或發布，亦應依中央法規標準法第七條規定即送
立法院方屬合法。原告進口之拼花地板一向依稅則第四四一八．三○．○○號課稅，
若有改變，應依立法程序制定公布，不能以行政命令加以變更，否則增加人民負擔，
有違法律保留原則。退而言之，被告若以行政命令變更課稅歸屬，依中央法規標準法
第七條規定，亦應遵循行政命令下達或發布程序。被告未經立法程序，將原歸四四一
八．三○．○○號稅目之物品，加以變更，只憑財政部八十三年六月三十日台財關第
八三○二九八五二號函為依據，即增加人民之負擔，又無依法定程序下達或發布命令
並即送立法院，更對於前開函詢比利時代表處之內容及Ｈ．Ｓ會議未有完整結論，復
未經相當程序告知國內廠商，顯有違前開中央法規標準法及稅法規定與立法精神。財
政部及被告違法行為，違反信賴保護原則，經原告向監察院陳情，該院調查報告指出
，被告行為顯係黑箱作業，違反信賴保護原則，並指出：「財政部七十七年三月二十
三日台財關第七七○○二七三○六號函規定，海關對於進口貨品之稅則歸列，如發現
所歸列之類目號別不適當，擬變更其稅則號別，且將影響進口商之權益者，除已明文
修訂者外，應先報請財政部核定。揆諸上開函釋意旨，在於避免海關逕自變更有違客
觀公正立場。惟查稅則變更，帶動稅率高低，因而影響進口商成本，財政部除依上述
規定，要求『報部核定』外，更應徵詢業者意見，蒐集各方資料，作為准否變更之依
據，否則未經查證即予核定，似有輕忽草率、官官相護之嫌。」是財政部八十三年六
月三十日台財關第八三○二九五八五二號函既未徵詢業界意見，蒐集各方資料以作為
變更之依據，輕忽草率，亦未依法下達或公告周知，如何讓業者改變以往關稅課徵標
準之信賴，有違信賴保護原則。綜前所陳，本件原告進口之拼花地板，依其名稱、材
質、功能、用途均極為具體明確，財政部向以四四一八．三○．○○號拼花地板二．
五課稅，原告對政府此一課稅標準已產生信賴，並且亦投入龐大資金，此信賴應予
保護，即所謂「信賴保護原則」。除此，行政法學上，行政機關適用法規為行政處分
之基本原則有禁止恣意原則、比例原則，即行政機關於從事行政處分時應權衡其適當
性、必要性及比例性及禁止權利濫用原則。本件被告及一訴願機關均憑一己主觀之想
法及對註解之誤認，漠爭議貨品規類用途，在未經合法程序全盤檢討修改稅則及註
解之下，置原告企業生機於不顧，無所不用其極，非達課以高關稅之目的不可。為此
，請判決撤銷原處分及一再訴願決定等語。
被告答辯意旨略謂︰本件原告不服被告核定稅則號別，迭經異議、訴願、再訴願等救
濟程序，各級行政機關因所見類同，持相同見解，益彰顯行政機關依法行政之一貫精
神。查本案貨品之分類見解變更，業已依財政部七十五年四月十九日台財關第七五○
五三三八號函：「如發現原所歸列之類目號別不適當，擬變更其稅則號別課稅時，除
已明文修訂者外，應先報部核定」之規定，報奉財政部八十三年六月三十日台財關第
八三○二九五八五二號函核復，同意參據Ｈ．Ｓ註解之詮釋，歸列於稅則第四四一二
節加工合板項下適當號列。本案進口日期為八十三年七月二十日，距部函核示日期已
年餘，且同類貨品自部函核示後，均經海關核列稅則第四四一二節相關號列項下，本
案未違反信賴保護原則及法令。次查稅則第四四一八．三○．○○號，係木製拼花地
板，其製程為原木經鋸裁成木板，再經烘窯烘乾，最後經多面刨機刨製成型為木製實
木地板或木質實木拼花地板。而本案系爭貨品依異議人所述之製程，非屬實木地板或
實本拼花地板。系爭貨品係由素面合板為基材，上貼銘本拼花薄片，並非一塊一塊實
木板條直接拼貼於素面合板上，而是實木板條拼接成板材，平切薄片（○．三—○．
六ＭＭ厚度），再貼於素面合板上，屬二次加工化粧合板複合地板，應歸列稅則第四
四一二．一一．二○號。Ｈ．Ｓ註解第五五五頁固將「係由置於一層或多層木材之支
撐物上之拼花木條所構成者」之拼花地板歸列第四四一八節，惟系爭貨品為貼面合板
加工複合地板，係以柳桉合板為材料，表面貼以木條片，塗裝、製舌槽榫等加工後製
成。其成品材質仍不具「支撐性」之合板板條，非上開註解所稱「組合在一層或多層
木材之支撐物上」之拼花木條。原告主張歸列第四四一八節，顯係對上開註解之詮釋
有所誤解。再查連線申報經海關電腦核定ＣＩ通關者，係於通關時免審核書面報關文
件，免驗貨物放行。依關稅法第五條之一第一項規定，此種通關方式之進口貨物，其
應歸屬之稅則號別、應適用之規章及正確之完稅價格，均由海關於貨物放行後六個月
內正式核定，如有應退應補稅款者，通知納稅義務人退稅或補稅。系爭貨物通關時，
雖經核列ＣＩ通關，海關自得依法於放行後更改其申報之稅則號別。本案來貨固未經
查驗取樣，惟基隆關稅局於書面審核時，發現來貨與原告前批來貨（報單ＡＡ＼八四
＼四九六八＼○○○二號）已經查驗取樣者加以比對審核確認來貨為柳桉合板加工地
板無訛，並非憑空無據。原告於報關時未申報貼面層厚度，於事後主張系爭貨物係由
厚度一公厘以上之拼花木條所構成，因貨物業已提領，無法為實質查證，所訴核無可
採。又來貨原申報貨品品名為：一、INDONESIA COMPOSITE FANCY FLOORING（報單Ａ
Ｗ＼八五＼二三三九＼○○一四號至○○一六號）。二、  INDONESIAN   FINISHED
FLOORING（COMPOSITE FLOORING）（報單ＡＷ＼八五＼一六九一＼○○三四號）。三
、INDONESIAN PLAYWOOD PANEL PARQUET （報單ＡＷ＼八五＼二四四二＼○一五八號
）。其規格大小尺寸均相同，實際到貨應為複合地板板條無誤。稅則四四一八．三○
目「拼花地板」，其英文為「PARQUET PANELS」。原告ＡＷ＼八五＼二四四二＼○一
五八號報單申報為INDONESIAN PLAYWOOD PANEL PARQUET ，故基隆關稅局認其申報顯
有取巧。行政院八十六訴字第四七四三七號再訴願決定書撤銷理由為財政部未於期限
內補充答辯，致行政院因事證未明撤銷原決定。行政院擬查明之事證為：一、原告所
訴本案係屬ＣＩ「免審免驗」通關案件，基隆關稅局未查驗取樣，原評定及原決定以
其報關時並未申報貼面層之厚度，於事後主張系爭貨物係由厚度一公厘以上之拼花木
板所構成，因貨物已提領，無法為實質查證，卻認系爭來貨之成品材質仍係不具支撐
性之合板板條：查本案來貨經基隆關稅局查核原申報為已開榫槽之貼面柳桉化妝合板
加工複合地板，每層厚度不超過六公厘。參據Ｈ．Ｓ註解第五五八頁，固將「係由置
於一層或多層木材之支撐物上之拼花木條所構成者」之拼花地板歸列第四四一八節，
惟系爭貨品為貼面合板加工複合地板，係以柳桉合板為材料，表面貼以木條片，塗裝
、製舌槽榫等加工後製成。其成品材質仍不具「支撐性」之合板板條，非上開註解所
稱「組合在一層或多層木材之支撐物上」之拼花木條。原告主張歸列第四四一八節，
顯係誤解上開註解之詮釋。另據同註解第五五五頁第九、十、十一行註解（一九九一
年第九次修正）：「第四四一二．一一、四四一二．一二、四四一二．一九目合板如
經表面處理或進一步加工如四四一二節註解倒數第二段所描述者，仍歸列在這些目裡
。」故進口貨品如以合板為基材，經敷面加工並製舌榫槽，在稅則第四四一二節並未
排除。二、原告進口PARQUET FLOORING一批，報單ＡＷ＼八四＼六九一六＼○○一○
號，基隆關稅局複核結果准列原申報稅則：查該案係原告聲明異議後，經基隆關稅局
複核結果，其拼花層厚度為一公厘及以上之拼花木條構成，故該案符合財政部八十四
年十一月二十五日「研商有關Ｈ．Ｓ第四四一二及第四四一八節加工地板之稅則分類
事宜」會議紀錄結論：「(一)為便於實務上的執行．．．稅則號別第四四一八節木製拼
花地板之適用以拼花層由厚度一公厘及以上之拼花木條構成者為限，故為通案之分類
依據」，乃撤銷原處分，接受原申報稅則第四四一八．三○．○○號，而本案原告於
報關時並未申報貼面層之厚度，於事後主張系爭貨物與該案相同處理，因二案案情不
同，自不可相提併論。系爭來貨已開榫槽之貼面合板加工複合地板板條，每層厚度不
超過六公厘，依稅則及Ｈ．Ｓ註解之詮釋，已明確應歸列稅則第四四一二．一一．二
○號，並無可同時歸列稅則第四四一二節及四四一八節情形。復查我國駐比利時代表
處比利字第三四八號函所稱「以歸列稅則第四四一八．九○號相關號列項下為宜」
，為其個人意見，其亦同時表示，如欲取得正式書面分類意見，仍請洽出口海關函請
ＷＣＯ秘書處提Ｈ．Ｓ委員會討論。此類貨物，依我駐比利時代表處八十五年十一月
二十九日比利字第五○五號函稱：印尼海關代表曾攜貨樣於世界海關組織Ｈ．Ｓ會
議中提請討論並獲致結論，核列於稅則第四四一二節相關稅號項下，足證本案海關原
評定之稅則號別應屬妥適。又Ｈ．Ｓ委員會之決議，僅係佐證被告原評定稅則號別無
誤，其非法律，自無「法律不溯既往」原則之適用。又本案貨品之分類見解變更，業
依規定報財政部核示在案已如前述，故於財政部函核示日期八十三年六月三十日前進
口此類貨品者，海關基於信賴保護原則，均仍歸列稅則第四四一八．三○．○○號，
按稅率二．五課徵，且財政部台財關第七五○五三三八號函即為避免海關任意變更
稅號，影響進口人權益而特設之規定，故本案絕未違反「信賴保護」、「禁止恣意」
等原則。原告之訴為無理由，請判決駁回等語。
    理  由
按稅則第四四一二．一一．二○號為加工合板之外層至少有一層由下述熱帶木材製成
者：暗紅柳桉、淺紅柳桉、白柳桉、西伯木、林巴木、加彭桃花心木、沙比利木、巴
篆木、桃花心木、巴西黃檀及蓋亞那伽羅木，每層厚度不超過六公厘，互惠稅率百分
之二十；同稅則第四四一八．三○．○○號為「木製拼花地板」，互惠稅率百分之二
．五。本件原告向基隆關稅局申報自印尼進口前述貨品五批，均報列稅則第四四一八
．三○．○○．○○．二號，互惠稅率百分之二．五，經該局改列行為時稅則第四四
一二．一一．二○號，按互惠稅率百分之二十課徵關稅。原告不服，向該局聲明異議
，經該局加具意見報請被告評定結果，以Ｈ．Ｓ註解中文版第五五四頁及第五五五頁
對稅則第四四一二節「合板、單板貼面板及類似積層材」之加工範疇之解釋：「上述
任何種類之板材，可能由金屬或塑膠等其他材料加以敷面。另外，本節之產品可能加
工成第四四○九節所述之形式，彎曲加工、波狀加工、穿孔加工、切削或成型呈方
形或長方形以外之形狀或不適於其他節所包括物品之特性之任何加工」及同註解第五
五一頁有關稅則第四四○九節之解釋：「木材（包括用於拼花地板但未裝配之木條及
飾條），沿著任何材邊及材面作連續型鉋或類似加工（已製舌榫，槽榫，．．．或類
似加工），不論是否經刨平、砂磨或指接。」系爭來貨經驗明為已開榫槽（凹凸槽）
之貼面化妝合板加工複合地板板條，每層厚度不超過六公厘，核與上開註解之解釋相
符。有關化妝合板加工複合地板（即貼面或化粧合板已開舌榫及槽榫加工者）之稅則
分類，經被告報經財政部八十三年六月三十日台財關第八三○二九五八五二號函同意
參據Ｈ．Ｓ註解歸列稅則第四四一二節加工合板項下適當號列。又本案屬免審免驗之
通關案件，基隆關稅局並未查驗取樣，原告於報關時未申報貼面層厚度，事後始主張
系爭來貨係由厚度一公厘以上之拼花木條構成云云，因貨物業已提領，無法為實質查
證，所稱無從採信。至Ｈ．Ｓ註解中文版第五五八頁，固然將「係由置於一層或多層
木材之支物上之拼花木條所構成者」之拼花地板歸列於稅則第四四一八節。惟查系
爭貨物為貼面合板加工複合地板，係以由非針葉樹製成之材料，表面貼以木條片，塗
裝、製舌槽榫．．．等加工後製成，其成品材質仍係不具「支性」之合板板條，自
非上開註解所稱之「組合在一層或多層木材支物上」之拼花木條，乃併案評定異議
駁回，揆諸首揭說明，核無不合。原告起訴主張各節，經查，訴願法第二十二條第一
項第二款固規定訴願決定書應載明理由，惟並未規定再訴願決定維持訴願決定時，應
自行書立不同理由，不得引用訴願理由。從而，本件行政院再訴願決定審核訴願決定
理由並無不妥予以引用，並不違背上開訴願法之規定。又所謂依法行政，係指行政機
關之行政行為或其他一切行政活動，均不得與法律相牴觸。信賴保護原則，則指人民
因相信既存之法秩序，而安排其生活或處置其財產，則不能因嗣後法規之制定或修正
，而使其遭受不能預見之損害，用以保障人民之既得權。本件系爭貨品之分類見解變
更，基隆關稅局業已依財政部七十五年四月十九日台財關第七五○五三三八號函：「
如發現原所歸列之類目號別不適當，擬變更其稅則號別課稅時，除已明文修訂者外，
應先報部核定」之規定，報奉財政部八十三年六月三十日台財關第八三○二九五八五
二號函核復，同意參據Ｈ．Ｓ註解之詮釋，歸列於稅則第四四一二節加工合板項下適
當號列在案。且本案申報進口日期為八十五年四、五月間，距財政部函核示日期已年
餘，同類貨品自該部函核示後，均經海關核列稅則第四四一二節相關號列項下，縱有
其他案件未依上開財政部函示意旨核定進口稅則，亦不足以認定本件處理牴觸法律，
更不得認有法規制定或修正，使人民遭受不能預見之損害情事。原告謂本件貨品適用
稅則號別之變更不無有損害人民權益，違反信賴保護原則之違法云云，尚不足取。次
查連線申報經海關電腦核定ＣＩ通關者，係於通關時免審核書面報關文件，免驗貨物
放行。依關稅法第五條之一第一項規定，此種通關方式之進口貨物，其應歸屬之稅則
號別、應適用之規章及正確之完稅價格，均由海關於貨物放行後六個月內正式核定，
如有應退應補稅款者，通知納稅義務人退稅或補稅。系爭貨物通關時，雖經核列ＣＩ
通關，海關自得依法於放行後更改其申報之稅則號別。本案來貨固未經查驗取樣，惟
基隆關稅局於書面審核時，發現來貨與原告前批來貨（報單ＡＡ＼八四＼四九六八＼
○○○二號）已經查驗取樣者加以比對審核確認來貨相同，為柳桉合板加工地板無訛
，且原告自承其向來所進口之「拼花地板」，均係相同貨品，而原告前所進口報單號
碼ＡＡ＼八三＼四一六八＼○○六五號、ＡＷ＼八三＼四六三三＼○○四○號、ＡＷ
＼八三＼四九六三＼○○六○號及ＡＷ＼八五＼一六五一＼○一三八號（八十五年三
月二十一日申報進口）之貨品，分經基隆關稅局檢附貨樣送請臺灣省林業試驗所鑑定
，該所先後以八五農林試利字第○五三二號、第○七二一號、第○八一九號、第一七
八四號及二八四九號函復：「經鑑定結果係屬化粧合板經加工而成之地板用材；符合
稅則第四四一二‧一一‧二○號之陳述內容，係以不超過六公厘之單板覆貼於素面合
板，並經側面開槽加工而成之地板用途板料。稅則第四四一八‧三○‧○○號所述之
木製拼花地板係由一層或多層木材之支撐物上之拼花木條所構成者，本案所稱拼花部
分為不超過六公厘之單板，與木條認定上有所差別；來貨係以不超過六公厘之單板覆
貼於素面合板，並經側面開槽加工而成之二次以上加工板料，可供壁板、家具面板或
地板等用途，使用者而定等語，有本院八十七年度判字第一九八九號、第二三一一
號及八十八年度判字第一○七二號判決可稽。Ｈ．Ｓ註解中文版第五五八頁，固然將
「係由置於一層或多層木材之支物上之拼花木條所構成者」之拼花地板歸列於稅則
第四四一八節。惟查系爭貨物與前所進口經鑑定之貨品，同為貼面合板加工複合地板
，係以由非針葉樹製成之材料，表面貼以木條片，塗裝、製舌槽榫．．．等加工後製
成，其成品材質仍係不具「支性」之合板板條，自非上開註解所稱之「組合在一層
或多層木材支物上」之拼花木條。且稅則第四四一八．三○．○○號，係木製拼花
地板，其製程為原木經鋸裁成木板，再經烘窯烘乾，最後經多面刨機、刨製成型，並
開凸凹槽，製成木製實木地板（或木質實木拼花地板）。本案系爭貨物以素面合板為
基材，上貼銘木拼花薄片，並非一塊一塊實木板條直接拼貼於素面合板上，而是由實
木板條併接成板材，平切薄片（○．三－○．六公厘厚度），再貼於素面合板上，係
屬貼面合板加工複合地板，應歸列進口稅則第四四一二．一二．二○號，而無稅則第
四四一八．三○．○○之適用。依前述Ｈ．Ｓ註解中文版第五五四、五五五頁及第五
五五頁第九、十、十一行目註解（一九九一年七月第九次修正）：「第四四一二．一
一、四四一二．一二、四四一二．一九目合板如經表面處理或進一步加工如四四一二
節註解倒數第二段所描述者，仍歸列在這些目裡」，進口貨品如以合板為基材，經敷
面加工並製舌槽榫者，在稅則第四四一二節並未排除。原告指系爭貨品不應依稅則第
四四一二節課稅云云，亦非有據。系爭貨物既已明確歸列稅則第四四一二節，並無可
同時歸列稅則第四四一二節及四四一八節情形，自不需引用該準則三(甲)特殊性較一般
性優先適用之規定。再者，被告核定之稅則號別，不受原告申報貨名拘束，與系爭來
貨相同之貨品，既經認定係化粧合板經加工而成之地板用材，非Ｈ．Ｓ註解四四一八
節之拼花地板，被告將之歸列第四四一二節，未違反稅則解釋準則一規定。至稅則第
四四一二節所規定合板每層厚度不超過六公厘，係以合板為基材每層合板之厚度，並
非表面貼皮之厚度，原告稱係貼面層厚度，顯有誤解。再者，與本案相同貨物（合板
經加工成地板用材）經我國駐比利時代表處於八十五年十一月二十九日比利字第五
○五號函稱印尼海關曾攜貨樣於世界海關組織ＨＳ會議中提請討論並獲致結論，核列
於稅則第四四一二節相關稅號項下，足以佐證本案海關原評定之稅則號別應屬妥適，
有該代表處上開函乙份附卷可稽，原告指該項會議結論不足為據云云，即不足採。我
駐比利時代表處八十四年三月三十一日比利字第一一○七號函、八十四年六月六日
比利字第三四八號係ＷＣＯ秘書意見，且上開函亦稱如仍有岐見，可商請ＷＣＯ會
員檢附貨樣函請秘書處提ＨＳ委員會討論，嗣後既經出口國印尼貨樣提ＨＳ委員會
討論獲致結論，秘書處先前意見即不宜再行採用。上開ＨＳ委員會結論，係佐證被告
核定之稅則號別無誤，並非依該結論核定，亦非法律，自無法律不溯既往原則之適用
。依關稅法第三條後段規定，稅則固應經立法程序制定公布，然相關稅則迄未變更，
本件適用原告申報進口系爭來貨時之稅則即應歸列第四四一二節，財政部就實際進口
貨品應適用何項稅則號別，准被告改依適當之號列，並非法令之發布，無須依中央法
規標準法第五條規定以法律定之，或依中央法規標準法第七條規定送立法院。原告所
舉報單第ＡＷ＼八四＼六九一六＼○○一○號乙案，係原告聲明異議後，經基隆關稅
局複核結果，其拼花層厚度為一公厘及以上之拼花木條構成，故該案符合財政部八十
四年十一月二十五日「研商有關Ｈ．Ｓ第四四一二及第四四一八節加工地板之稅則分
類事宜」會議紀錄結論：「(一)為便於實務上的執行．．．稅則號別第四四一八節木製
拼花地板之適用以拼花層由厚度一公厘及以上之拼花木條構成者為限，故為通案之分
類依據」，乃撤銷原處分，接受原申報稅則第四四一八．三○．○○號；而本案原告
於報關時並未申報貼面層之厚度，於事後主張系爭貨物與該案相同處理，因二案案情
不同，自不可相提並論。另原告自八十三年間進口包括本案來貨在內之多件貨物，雖
部分經行政院再訴願決定或財政部撤銷原評定，惟此係因上開貨品未經鑑定機關鑑定
其係拼花地板或合板而撤銷原處分，嗣該相同貨品經鑑定後依鑑定結果歸列適當號列
，即非無據。本院八十五年判字第九七八號判決，非原告公司進口之貨品，與本件貨
品是否相同，無從斷定，且非判例，無拘束本件之效力。另所謂禁止恣意原則，係指
行政機關僅應基於實質觀點而為決定與行為，其行為與所處理之事實須保有適度之關
係。而所謂比例原則，係指行政機關於為行政裁量時，不得對人民權益做不符法規目
的性之不當限制。本件被告為系爭貨品之分類見解變更，業依規定報財政部核示在案
已如前述，故於財政部函核示日期八十三年六月三十日前進口此類貨品者，海關基於
信賴保護原則，均仍歸列稅則第四四一八．三○．○○號，按稅率二．五課徵，且
財政部七十五年四月十九日台財關第七五○五三三八號函即為避免海關任意變更稅號
，影響進口人權益而特設之規定，故本件並無違背禁止恣意原則及比例原則。末查原
告所舉監察院調查意見，雖認本案進口貨物稅則改變之實施，未有一段緩衝時間，致
進口商無法因應，處理顯有欠妥等情，惟就本案改歸稅則第四四一二節之實體認定問
題，並未指出有何不當。自亦不足據認原評定有何違誤。原告執以指摘原評定及一再
訴願決定，亦非有據。綜上，原評定及一再訴願決定均無違誤。原告起訴意旨難謂有
理，應予駁回。
據上論結，本件原告之訴為無理由，爰依行政訴訟法第二十六條後段，判決如主文。
中    華    民    國     八十八      年      五      月     三十一      日
                    行 政 法 院 第 一 庭
                                審 判 長 評  事      黃  綠  星
                                         評  事      徐  樹  海
                                         評  事      高  秀  真
                                         評  事      藍  獻  林
                                         評  事      黃  璽  君
右  正  本  證  明  與  原  本  無  異
                                         法院書記官  邱  彰  德
中    華    民    國     八十八      年      五      月     三十一      日
